臺灣臺中地方法院民事判決　九十一年度訴字第二八五三號
　　原　　　告　　乙○○
　　　　　　　　　　　　　　　.
　　被　　　告　　甲○○
右當事人間請求給付價金事件，本院判決如左：
    主      文
原告之訴及假執行之聲請均駁回。
訴訟費用由原告負擔。
    事      實
一、原告方面：
  (一)聲明：
  1.被告應給付原告新臺幣（下同）一百萬元及自民國八十五年十月三日起至清償日
    止，按週年利率百分之五計算之利息。
  2.願供擔保請准宣告假執行。
  (二)陳述：
  1.被告於民國八十五年十月三日，向原告購買坐落臺中市○區○○段四二八之一地
    號，地目：田，面積一六五平方公尺之土地全部，及其上建物全部，雙方並簽訂
    不動產買賣契約書，約定總價四百五十萬元，除其中一百萬元部分，應由被告交
    付現金外，剩餘三百五十萬元餘款，則由證人賴德水所積欠被告之三百五十萬元
    債務抵償之，並於簽約同時，由證人賴德水當場收回所簽發交付被告面額分別為
    三百萬元之本票及五十萬元之支票各一紙，惟被告迄今尚有一百萬元之價款尚未
    給付，迭經催告，被告仍置之不理，原告迫於無奈，而爰依民法第三百六十七條
    之規定，請求被告給付剩餘之買賣價款一百萬元暨其法定利息，故而提起本訴。
  2.兩造簽約時，原告之父既尚屬健在，則縱使兩造於契約書第十四條約定有：「本
    契約係清償賴德水債務之用，俟賴德水繼承父產之持分，以重劃前六十二坪土地
    歸還乙○○，地點由乙○○指定」等語，為屬對於被繼承人生前所為之財產分配
    ，非僅不生繼承之效力，甚有悖於善良風俗，其約定當然無效，是被告據以主張
    其得以對證人賴德水之三百五十萬元之債權抵充對原告部分之買賣價金，已非有
    據。退步言，姑不論被告得否以其對證人賴德水之三百五十萬元債權抵銷本件買
    賣價金，然就餘款一百萬元部分，原告並未同意或授權證人賴德水得代為受領該
    一百萬元之價金，被告亦難因其將款項交付予證人賴德水而發生清償之效力。
  (三)證據：提出不動產買賣契約書一件為證。
二、被告方面：
  (一)聲明：
  1.如主文第一項所示。
  2.如受不利判決願供擔保請准宣告免為假執行。
  (二)陳述：被告已依約將買賣價金四百五十萬元全數交給原告，然簽訂契約時兩造於
    契約書第十四條另約定：「本契約係清償賴德水債務之用，俟賴德水繼承父產之
    持分，以重劃前六十二坪土地歸還乙○○，地點由乙○○指定」等語，因此被告
    將證人賴德水所積欠被告之債務三百五十萬元抵充部分買賣價金，而一百萬元部
    分，則由被告交付發票人為新祐工業有限公司，金額均為五十萬元，票據編號Ｆ
    0000000、Ｍ0000000號之二紙支票，交付證人賴德水，並由其提
    示兌現，此應係經原告之同意，自可認被告已清償完畢，是原告請求給付一百萬
    元，自無理由。
  (三)證據：提出不動產買賣契約書一件、臺中市第四信用合作社支票存款往來抄簿二
    紙為證，並聲請訊問證人賴德水及林永鎮；復聲請向中興商業銀行興中分行函查
    被告所交付之二紙支票由何人提示。
    理      由
一、原告起訴主張被告向原告購買土地及建物各一筆，雙方並簽訂不動產買賣契約書
    ，約定為總價四百五十萬元，約定總價四百五十萬元，除其中一百萬元部分，應
    由被告交付現金外，剩餘三百五十萬元餘款，則由證人賴德水所積欠被告之三百
    五十萬元債務抵償之，此項約定亦有悖於善良風俗，應為無效，而就餘款一百萬
    元部分，原告並未同意或授權證人賴德水得代為受領該一百萬元之價金，被告亦
    難因其將款項交付予證人賴德水而發生清償之效力等語，被告則以兩造簽約時既
    約定「本契約係清償賴德水債務之用，俟賴德水繼承父產之持分，以重劃前六十
    二坪土地歸還乙○○，地點由乙○○指定」等語，因此被告將訴外人所積欠被告
    之債務三百五十萬元抵充部分買賣價金，而一百萬元部分，則由被告對訴外人賴
    德水為清償，應係經原告之同意，自可認被告已清償完畢，是原告請求給付一百
    萬元，自無理由等語以資抗辯。是本件首應審究者厥為：(一)兩造於本件買賣契約
    中約定先以三百五十萬元之買賣價金抵償訴外人賴德水債務，事後再由訴外人賴
    德水以其繼承之父產歸還原告之約定，是否違背善良風俗而無效？(二)被告對訴外
    人賴德水清償之一百萬元部分，是否發生清償之效力？
二、經查，原告主張被告於八十五年十月三日，向其購買坐落臺中市○區○○段四二
    八之一地號，地目：田，面積一六五平方公尺之土地全部，及其上建物全部，雙
    方並簽訂不動產買賣契約書，約定總價四百五十萬元，被告未將其中一百萬元向
    原告為清償，而向證人賴德水為清償等事實，提出不動產買賣契約書一件為證，
    復經被告提出臺中市第四信用合作社支票存款往來抄簿二紙，並有中興商業銀行
    興中分行九十一年十一月二十一日（九一）興興事字第一０八號函附卷可參，且
    為被告所不爭執，堪信屬實。
三、次按法律行為，有背於公共秩序或善良風俗者，無效，民法第七十二條定有明文
    ，而所謂法律行為有背於公共秩序或善良風俗，乃指法律行為本身違反國家社會
    一般利益及道德觀念而言，最高法院六十九年台上字第二六０三號著有判例可參
    又繼承，於被繼承人死亡時開始，因此，倘在被繼承人生前即就其財產約定爾後
    如何分配繼承者，其急不暇擇，未等待被繼承人壽終後再行協議分析，除不尊重
    被繼承人生前自由處分財產之權，且有違我國一般人民之崇尚孝悌之善良風俗，
    依民法第七十二條，該契約即在無效之列（此亦可參照四十六年台上字第一０六
    八號判例之意旨）。經查，兩造於系爭不動產買賣契約書第十四條另約定：「本
    契約係清償賴德水債務之用，俟賴德水繼承父產之持分，以重劃前六十二坪土地
    歸還乙○○，地點由乙○○指定」等語，此有兩造所提出內容相同之不動產契約
    書各一件為證，堪信屬實，又查，原告為證人賴德水之親姐，此業據證人賴德水
    到庭證述明白，則原告與證人賴德水既均同屬一父，於父親尚屬健在時，證人賴
    德水即預就將來可得繼承父親之財產預先與原告約定以其所有之不動產私下為交
    換，並先將該不動產出賣，就所賣得之價金，用來償還證人賴德水之債務，證人
    賴德水此舉，顯係於繼承開始前即有急不暇擇，未等待被繼承人壽終後再行協議
    分析，除不尊重被繼承人生前自由處分財產之權，且有違我國一般人民之崇尚孝
    悌之善良風俗之情形，原告同為繼承人，對此知之甚稔，竟同意證人賴德水借地
    買賣之約定，並與之簽訂契約，渠二人間之約定自有違背善良風俗，而應認為無
    效，又上開約定既有無效之情形，被告對此亦為知悉，竟同意列入系爭不動產買
    賣契約之一部份，此部份之約定應同屬違背善良風俗而亦應無效（至於此部份之
    約定雖屬無效，但因系爭不動產買賣契約並無其他無效之情形，除去此部份，尚
    不影響其他契約之約定效力，是原契約其他部分之約定仍應屬有效），是原告此
    部份之主張尚屬可採。
四、又按法律行為違背公共秩序或善良風俗而無效之情形，當事人未為給付者，自不
    必再為給付，其已為給付者，其應如何請求返還，尚須視違背公序良俗無效者，
    究為負擔行為（即債權行為）或處分行為（即物權行為或準物權行為）而定，而
    實務通說認為處分行為係屬履行行為，在倫理評價上係屬中性，故其違背公序良
    俗而無效者，應僅限於債權行為，處分行為並不因此而受影響。復查，證人賴德
    水到庭證稱：本件不動產買賣是由我所見證，買賣價額總共四百五十萬元，因當
    時我跟被告借三百五十萬元，沒有辦法償還，我就跟我姐姐（即原告）說以系爭
    買賣不動產買賣契約書的不動產標的約五十坪，先借給我賣，之前我跟被告借錢
    ，就用不動產買賣的土地來抵償借款，剩下的錢是我拿走的，是本件共賣了四百
    五十萬元，用其中三百五十萬元抵償我對被告的債務，剩餘一百萬元，被告有給
    我一百萬元，我記得是被告開限期的票給我，我確實有拿到這筆錢等語，證人林
    永鎮到庭結證稱：系爭不動產買賣契約書是兩造找我辦理過戶手續，因為是證人
    賴德水欠被告三百五十萬元，所以抵掉三百十五萬元，剩下一百萬元，被告開兩
    張面額五十萬元的支票給證人賴德水簽收，簽約的時候，原告是要將整筆土地借
    證人賴德水來賣，賣得的價金應是全部由賴德水取得等語，足見原告於簽立本件
    不動產買賣契約之時，即與證人賴德水二人間就達成前揭借地償債之協議，而就
    上開證人所言，亦足證明原告與證人賴德水二人之間除就三百五十萬元部分達成
    借地還債之目的外，而剩餘之一百萬元亦基於相同之約定，有同意歸由證人賴德
    水受領之意，再查，兩造所提出之不動產買賣契約書於契約簽收欄除註明：第二
    次款交款日期：八十五年十月三日、支票名稱、支票名稱（應係付款人）第四信
    用合作社復興分行、帳號：一五八九之一、支票號碼為Ｆ0000000、Ｍ0
    000000號，收款人賴德水，末端又載明：「另收回本票三百萬元整，本身
    支票五十萬元整」等語，是若原告不同意將一百萬元由證人賴德水領取，為何於
    簽約時，未表示意見，而任由證人賴德水收領一百萬元之款項，並同意被告取回
    本票三百萬元之本票及五十萬元之支票，且遲至六年之後始提起本訴？顯見原告
    已同意將其對於被告之一百萬元買賣價金債權讓與並移轉予證人賴德水，原告主
    張此部份之債權未經其同意云云，尚非可採，則原告既將其對於被告之一百萬元
    買賣價金債權讓與於證人賴德水，雖其讓與之原因行為（即前揭借地還債之約定
    ）因違背善良風俗而應認為無效，但因債權之移轉係獨立於原因行為以外之債權
    讓與契約，而債權讓與契約有與物權行為相似（即學說上所稱之準物權行為），
    亦為無因行為，其原因行為之有效與否，並不影響讓與行為之效力，故原告與證
    人賴德水間之原因行為雖屬無效，然證人賴德水仍取得原告所讓與之債權，被告
    對之為清償，自當發生清償之效力，是本件原告對被告之一百萬元買賣價金債權
    ，既因被告之清償而消滅，原告訴請被告給付一百萬元及自八十五年十月三日起
    至清償日止，按週年利率百分之五計算之利息，即自無理由，應予駁回。
五、原告既受敗訴判決，其假執行之聲請即失所依附，應併予駁回。
六、本件判決之基礎已臻明確，兩造其餘之攻擊防禦方法及舉證，於判決結果均無影
    響，毋庸一一論列，末此敘明。
七、據上論結，本件原告之訴為無理由，依民事訴訟法第七十八條，判決如主文。
中　　　華　　　民　　　國　　九十一　　年　　 十二　　 月　　三十一　　日
                                        臺灣臺中地方法院民事第三庭
~B法　　　官　許石慶
右為正本係照原本作成
如不服本判決，應於判決送達後二十日內，向本院提出上訴狀。
中　　　華　　　民　　　國　　九十二　　年　　  一　  　月　      　　　日
~B法院書記官　魏愛玲
